臺灣高等法院刑事判決
111年度上重訴字第5號
上  訴  人  
即  被  告  林○○



選任辯護人  黃健淋律師(法扶律師)
上列上訴人即被告因家暴殺人案件，不服臺灣新竹地方法院109
年度重訴字第16號，中華民國110年12月30日第一審判決（起訴
案號：臺灣新竹地方檢察署109年度偵字第8892號），提起上訴
，本院判決如下：
    主  文
原判決撤銷。
林○○犯殺人罪，處無期徒刑，褫奪公權終身。扣案之廚房用刀壹
把沒收。
    事  實
一、林○○與李○○前為男女朋友，於民國107年4月至109年6月中旬
    間，曾共同居住在新竹縣○○鄉○○路000巷0弄00號2樓，兩人
    間具有家庭暴力防治法第3條第2款所定之家庭成員關係。林
    ○○於109年6月19日與李○○因細故發生爭執，林○○出手傷害及
    持刀恐嚇李○○「要死大家一起死」，經李○○聲請核發暫時保
    護令，並搬離上址鐵騎路住處，其後林○○陸續多日以撥打上
    百通電話之方式騷擾李○○，嗣李○○於同年7月15日委由友人
    劉○○處理與林○○間和解事宜，林○○情緒激動再次陳稱「要死
    大家就一起死」。林○○因心懷怨恨，於109年8月6日凌晨0時
    許至翌日（8月7日）上午9時許持續撥打電話騷擾李○○，並
    於當日上午10時20分許，基於殺人犯意，騎乘車牌號碼000-
    0000號普通重型機車且攜帶廚房用刀1把，前往新竹縣○○鄉○
    ○路000號○○泰式按摩店李○○之工作地點，於○○泰式按摩店附
    近停妥機車後，手提內藏有廚房用刀1把之紙袋1紙，步入○○
    泰式按摩店內尋找李○○，與李○○談話數分鐘後，即自上開紙
    袋內取出刀刃長約17.5公分、寬約4.6公分之廚房用刀，持
    刀朝李○○揮砍，李○○見狀逃至○○泰式按摩店門口外，林○○追
    出並持刀刺入李○○胸腹部數下，再將李○○拉回店內按摩室附
    近，續行持刀用力揮砍、刺向李○○全身各處，致李○○受有約
    60處刀傷，含頭頸部3刀、胸腹部19刀（部分刀傷穿通胸壁
    深入胸部）、背部約30刀（部分刀傷穿通胸腹壁進入體腔）
    、四肢8刀（右前臂2處刀傷深達骨骼），李○○因前胸多處嚴
    重穿刺刀傷、心臟切割傷、肺臟及肝臟穿刺傷，當場失血過
    多而休克死亡。林○○見李○○倒地後，遂持刀刺向胸部自殘尋
    短，警方獲報到場，扣得廚房用刀1把，並將林○○送往東元
    綜合醫院急救，同日轉至林口長庚紀念醫院治療，經警於10
    9年8月13日中午12時21分許至林口長庚紀念醫院將林○○拘提
    到案，循線查獲上情。
二、案經新竹縣政府警察局○○分局報告臺灣新竹地方檢察署檢察
    官偵查後起訴。
    理  由
壹、程序部分
一、按被告以外之人（包括證人、鑑定人、告訴人、被害人及共
    同被告等）於審判外之陳述雖不符刑事訴訟法第159 條之1
    至之4等4條之規定，而經當事人於審判程序同意作為證據，
    法院審酌該言詞陳述或書面陳述作成時之情況，認為適當者
    ，亦得為證據（第1項）。當事人、代理人或辯護人於法院
    調查證據時，知有第159條第1項不得為證據之情形，而未於
    言詞辯論終結前聲明異議者，視為有前項之同意，刑事訴訟
    法第159條之5定有明文。立法意旨在於傳聞證據未經當事人
    之反對詰問予以核實，原則上先予排除。惟若當事人已放棄
    反對詰問權，於審判程序中表明同意該等傳聞證據可作為證
    據；或於言詞辯論終結前未聲明異議，基於尊重當事人對傳
    聞證據之處分權，及證據資料愈豐富，愈有助於真實發見之
    理念，且強化言詞辯論主義，使訴訟程序得以順暢進行，上
    開傳聞證據亦均具有證據能力。經查，本院以下所引用被告
    以外之人於審判外之陳述，檢察官、被告林○○及辯護人於本
    院準備程序中，分別表示同意或不爭執證據能力（本院卷第
    106至107頁），復於審判期日就本院提示之前揭證據方法於
    言詞辯論終結前，未就所調查之證據主張有刑事訴訟法第15
    9條第1項不得為證據之情形，本院審酌各該證據資料製作時
    之情況，亦無違法不當或證明力明顯過低之瑕疵，以之作為
    證據應屬適當，依刑事訴訟法第159條之5規定，認該等證據
    均具證據能力。
二、本判決所引用之非供述證據部分，與本案均有關聯性，復無
    證據證明係實施刑事訴訟程序之公務員以不法方式所取得，
    亦無刑事訴訟法第159條之4顯有不可信之情況與不得作為證
    據之情形，且經本院於審理期日依法進行證據之調查、辯論
    ，依刑事訴訟法第158條之4之反面解釋，應有證據能力。
貳、實體部分
一、得心證之理由
　㈠上揭事實，除有關被告林○○是否預謀殺害被害人李○○（下稱被害人）一節外，均據被告於偵查、原審及本院審理中坦認不諱（109年度偵字第8892號卷〈下稱偵卷〉卷一第64頁、卷二第117頁、原審卷第158頁、本院卷第315頁），被告辯稱：伊沒有預謀殺害被害人，當天是因被害人恐嚇伊說要對伊母親及兒子不利，才持刀殺害被害人。辯護人則為相同之辯護。
　㈡被告於上揭時地殺害被害人之事實，除據被告坦認如前，且
    據目擊證人即○○泰式按摩店員工田○○於警詢、偵訊及原審審
    理時、目擊證人即附近商家員工張○○於警詢時（偵卷一第22
    至23頁、第176至177頁、原審卷二第40至47頁、偵卷一第24
    頁）證述在卷，且有109年8月7日○○泰式按摩店附近道路監
    視錄影畫面翻拍照片2張、警員手繪現場圖1張、案發現場照
    片12張、被告當日騎乘之車號000-0000號普重機照片2張、
    扣案物品、被告及被害人當日穿著之衣物照片共26張（偵卷
    一第12頁、第27頁、第38至41頁、第48至54頁）、新竹縣政
    府警察局○○分局109年9月14日竹縣湖警偵字第0000000000號
    函暨所附現場初步勘查報告1份（偵卷一第91至142頁）、新
    竹縣政府警察局○○分局扣押筆錄、扣押物品目錄表各2份（
    偵卷一第14至19頁）、東元醫療社團法人東元綜合醫院109
    年9月29日東秘總第0000000000號函暨所附被告109年8月7日
    急診病歷資料1份（偵卷一第161至172頁）、被告持用之手
    機門號0000000000號雙向通聯紀錄（偵卷一第185至190頁）
    、新竹縣政府警察局109年10月5日竹縣警鑑字第0000000000
    號函暨所附新竹縣政府警察局刑案現場勘察報告1份（偵卷
    二第2至72頁）、長庚醫療財團法人林口長庚紀念醫院109年
    10月19日長庚院林字第0000000000號函所附被告109年8月7
    日急診病歷資料1份（偵卷二第85至99頁）、新竹縣政府警
    察局109年10月22日竹縣警鑑字第0000000000號函暨所附內
    政部警政署刑事警察局109年10月19日刑生字第0000000000
    號鑑定書（偵卷二第101至104頁）、新竹縣政府警察局○○分
    局109年11月30日竹縣湖警偵字第0000000000號函暨所附數
    位勘查報告2份（偵卷二第125至138頁）、遠傳電信股份有
    限公司110年11月5日遠傳(發)字第00000000000號函（原審
    卷二第77頁）、原審公務電話紀錄表1份（原審卷二第79頁
    ）附卷可佐，且有廚房用刀1把扣案可憑。又被害人受有上
    揭刀傷，當場失血過多而休克死亡，此經檢察官督同法醫相
    驗屬實，有勘驗筆錄、解剖筆錄（109年度相字第520號卷〈
    下稱相卷〉第22至25頁）、新竹縣政府警察局○○分局109年8
    月19日竹縣湖警偵字第0000000000號函所附相驗及解剖照片
    38張（相卷第35至45頁）、臺灣新竹地方檢察署109年8月13
    日法醫檢驗報告書、臺灣新竹地方檢察署109年11月12日竹
    檢永甲甲字第1090807-3A號相驗屍體證明書各1份（相卷第4
    6至53頁、第69頁）附卷可憑，而被害人經解剖結果為：胸
    腹壁多發單刃穿刺刀傷，心臟切割傷，肺臟、肝臟穿刺傷。
    依解剖及毒化檢査結果研判，死者為無使用影響精神意識藥
    物之健康成年女性，沒有無法防禦抵抗之身體狀況。依據外
    傷分布研判，死者遇害前曾有激烈防禦行為造成上肢嚴重傷
    害，後因前胸多處嚴重穿刺刀傷，造成心肺臟穿刺切割，迅
    速因失血性休克死亡，此有法務部法醫研究所109年9月11日
    法醫理字第0000000000號函所附該所（109）醫艦字第00000
    00000號解剖暨鑑定報告書1份在卷可憑（相字卷第63至68頁
    ），足認被害人之死亡與被告下手殺害行為具備因果關係。
    被告前揭任意性自白，核與事實相符，堪信為真。
　㈢被害人所受傷勢為：1、頭頸部：中線偏左穿刺刀傷1處，右
    頸穿刺刀傷2處，深度約至皮下脂肪層。2、胸腹部前側：右
    乳房内上兩處外下一處穿刺刀傷，左乳房内上一處外下三處
    穿刺刀傷，中央胸骨區九處簇集穿剌刀傷，分布較偏中線左
    侧，左腋中線兩處、右腋中線一處刀傷，部分嚴重傷害穿通
    胸壁深入胸腔。3、背部：簇集左上右下方向一致穿刺刀傷
    ，自兩肩胛間分布至右腸骨脊，數目約三十處，部分嚴重傷
    害穿通胸腹壁進入體腔。4、四肢：右前臂兩處防禦型呈砍
    切刀傷，切開1/3周圈之尺側(内側)皮膚肌肉，深達骨骼，
    右上臂外側三處貫通穿刺傷，左上臂外側兩處貫通穿刺傷1
    右大腿外側一處深度至皮下脂肪穿刺傷。被害人因前胸多處
    嚴重穿刺刀傷，造成心肺臟穿刺切割，迅速因失血性休克死
    亡，此有前開解剖暨鑑定報告書1份附卷可憑（相卷第63-68
    頁），衡以扣案廚房用刀長約17.5公分、寬約4.6公分，為
    金屬刀刃之尖銳器具，此有扣案廚房用刀照片2張在卷可憑
    （偵卷一第48頁），被告自應知悉其為足以致命之利刃，且
    人之胸、背部位，包覆肺臟、心臟、肝臟等人體重要維生器
    官，屬人之存命要害，倘持刀猛力刺擊，當足以奪人性命，
    竟持以揮砍被害人共計60刀，傷害部位包含胸、背部，造成
    被害人心臟、肺臟、肝臟等處穿刺傷，其中被害人背部有30
    刀，顯為被害人轉身逃離被告時遭被告揮砍所致，可見被告
    痛下重手，極其殘暴，致被害人死亡之意志甚堅，被告主觀
    上有殺死被害人之故意，至為灼然。
　㈣被告及辯護人雖辯稱並非預謀殺人，然查：
　1.被告於109年8月7日轉診至林口長庚醫院時，在救護車內對
    警員詢問被告何時起意殺害被害人時，陳稱：錢花光了，然
    後伊去找她，對伊冷嘲熱諷等語，此有錄音譯文1份在卷可
    憑（偵卷一第28頁），被告於案發後第一時間並未提及案發
    時被害人有恫嚇被告之話語，其後於109年8月13日警詢、偵
    查及審理中始一致辯稱係被害人恫嚇要對被告母親及兒子不
    利，方持刀揮砍被害人等語，其真實性已非無疑。
　2.被害人前於109年7月22日向原審法院聲請核發暫時保護令，
    並陳稱：109年6月19日伊與被告爭吵，伊當天凌晨2點多下
    班，被告就一直打電話騷擾伊，打了70多通，後來又跑到鐵
    騎路住處砸東西、打伊、罵伊，又去廚房拿刀子說「要死大
    家一起死」，並要伊滾回去印尼，他不會放過伊，拿刀子刺
    破家裡沙發，要伊將鐵騎路家裡及勝利路的按摩店鑰匙給他
    ，恐嚇伊不讓伊去開店，並說「有膽開看看，我在店裡等著
    你」，到了早上9點多，被告帶著鑰匙拿著刀子到勝利路按
    摩店裡，因為伊害怕被告對伊不利，就趁被告去店裡時離開
    鐵騎路，迄今都沒有回去過。後來被告在6月30日、7月1日
    又持續電話騷擾伊上百通，109年7月14、15日左右，伊找警
    察請被告離開鐵騎路，當天被告很不高興、大吼大叫才離開
    等語（109年度司暫家護字第387號影卷第14至16頁），證人
    即被害人友人劉○○於警詢、原審審理時亦證稱：伊係因為幫
    忙被害人母親簽證延期的事情才認識被害人，被害人6月19
    日因被家暴有與伊聯繫，被害人跟伊說被男友打、有受傷，
    伊有叫被害人去醫院驗傷，也有去醫院看被害人，發現狀況
    蠻嚴重的，伊跟被害人說可能會有社工介入協助，後來同年
    7月15日被害人也有委託伊和被告談和解的事情，當天晚上
    伊就與一位在科學園區工作的工程師友人前往鐵騎路附近，
    向被告表明被害人想要和解並希望被告離開鐵騎路住處，因
    為當時被害人已經在外住一段時間了，已經沒有錢了，被害
    人想要回家，但被告情緒很激動，也有說「要死大家就一起
    死」，後來隔天16日凌晨伊也有陪同被害人找警察請被告離
    開鐵騎路住處，被告情緒一直失控。伊沒有找流氓威脅被告
    ，也根本還沒跟被告說到和解的實際金額，被告就說他不會
    接受這個和解書等語（偵卷一第152至153頁、原審卷二第12
    2至132頁），證人即按摩店負責人李○英於警詢中亦證稱：1
    09年7月下旬○○泰式按摩店試營運時，被害人來找伊，就開
    始在○○泰式按摩店工作，被害人還有問其可不可以讓她住在
    按摩店裡，之後就留下來幫伊工作並住在店裡等語（偵卷一
    第25至26頁），上揭證人所證述被害人於109年6月19日與被
    告發生爭執後之情形，核與被害人陳述一致，並有被害人提
    出之109年6月19日傷勢照片2張（左肩後側、前頸）、鐵騎
    路住處沙發被劃破照片4張、同日南門醫院之診斷證明書、
    被告6月19日、6月30日至7月2日電話騷擾之通話紀錄各1份
    （109年度司暫家護387號影卷第6頁、第18至28頁）、劉○○
    提出之被害人向其諮詢之紀錄表、被害人自述表、被害人簽
    名之和解書各1紙（偵卷一第154至157頁），且被告於109年
    6月19日上午9時14分許，確有攜帶刀子至被害人位於勝利路
    按摩店內一節，亦經原審勘驗監視錄影光碟屬實，此有勘驗
    筆錄1份、截圖翻拍照片3張附卷可證（原審卷二第131至133
    頁、第181至185頁），自堪信被害人所述為真實可採，顯示
    被害人於案發前係處於遭被告暴力相向之弱勢地位，面對被
    告暴力行為，僅能以躲避至他處、委託友人、警察協助處理
    和解及要求被告搬離鐵騎路住處等柔性方式處理，然依被告
    所辯，被害人於案發時，竟不僅不畏懼被告持刀相對，仍出
    言恫嚇將對被告之母親及兒子不利等語，實與常情不符。
　3.被告於警詢中稱：因被害人找人恐嚇伊，才會將內含扣案廚
    房用刀之紙袋放在機車車廂，用以自保等語（偵卷一第10頁
    反面），然經證人劉○○否認有恐嚇被告，已如前述，且據新
    竹縣政府警察局○○分局○○派出所回覆：109年6月間並無被告
    至○○派出所報案遭劉○○妨害自由一事，此有新竹縣政府警察
    局○○分局110年4月27日竹縣湖警偵字第0000000000號函暨檢
    附員警職務報告、一般刑案案件清冊及家庭暴力通報表1份
    在卷可證（原審卷一第333頁、第337至342頁），自難認被
    告係為自保，始將內含扣案廚房用刀之紙袋放置於機車車廂
    內。
　4.綜上，依卷內事證均未見被害人於案發前曾對被告恐嚇之事
    ，反而係被告於109年6月19日與被害人發生爭執後，即有持
    刀恐嚇被害人，並威脅「要死大家一起死」，嗣後又因不滿
    被害人委由證人劉○○處理和解事宜，再次陳稱「要死大家就
    一起死」，另將內含扣案廚房用刀之紙袋放置於機車車廂，
    已顯露其不滿被害人所為，欲與被害人同死之意念。被告嗣
    於109年8月6日凌晨0時許又持續撥打電話予被害人至翌日（
    8月7日）上午9時許後，此有通話記錄1份為憑（偵卷一第18
    9反面至190頁），隨即持其準備之廚房用刀至○○泰式按摩店
    找被害人，足認被告於8月7日當日前往○○泰式按摩店時已有
    預謀殺害被害人之主觀意圖，甚為顯然。
　㈤綜上，案事證明確，被告犯行堪以認定，應予依法論科。
二、論罪
　㈠按家庭暴力防治法所稱家庭暴力，係指家庭成員間實施身體
    、精神或經濟上之騷擾、控制、脅迫或其他不法侵害之行為
    ；所謂家庭暴力罪，係指家庭成員間故意實施家庭暴力行為
    而成立其他法律所規定之犯罪；又家庭暴力防治法所定家庭
    成員包括現有或曾有同居關係，家庭暴力防治法第2條第1款
    、第2款、第3條第2款分別定有明文。查被告與被害人前於1
    07年4月至109年6月中旬間為同居男女朋友關係，具有家庭
    暴力防治法第3條第2款之曾有同居關係之家庭成員關係。故
    核被告所為，係犯刑法第271條第1項之殺人罪，且係家庭成
    員間實施身體上不法侵害之行為，屬家庭暴力防治法第2條
    第2款之家庭暴力罪。惟因家庭暴力防治法對於家庭暴力罪
    並無科處刑罰之規定，自應依刑法第271條第1項殺人罪予以
    論罪科刑。
　㈡被告持廚房用刀接續砍殺被害人約60刀，係利用同一機會，
    於時間、地點密接之情形，就同一犯罪構成要件事實，本於
    單一之殺人犯意賡續進行，為接續犯，僅成立一殺人罪。
　㈢本案無刑法第19條規定之適用
　 1.被告於殺害被害人後刺胸自殘，經送至東元醫院急救，由
     東元醫院抽取之被告血液，經送法醫研究所鑑定，鑑定結
     果為：被告血液檢出Estazolam 0.362ug/ml，此有臺灣新
     竹地方檢察署110年5月6日竹檢永明109偵8892字第0000000
     000號函暨檢附之新竹縣政府警察局○○分局110年5月4日職
     務報告、新竹縣政府警察局○○分局109年8月24日竹縣湖警
     偵字第000000000000號函文、臺灣新竹地方檢察署109年9
     月3日竹檢永明敏字第000000號函稿及法務部法醫研究所10
     9年9月15日法醫毒字第00000000000號函附該所109年9月11
     日法醫毒字第00000000000號毒物化學鑑定書各1份在卷可
     佐（偵卷一第171至173頁、原審卷一第343至349頁）。佐
     以證人即被告母親林○○○於警詢、偵查及原審審理中均證稱
     ：案發前1年左右，被告說他睡不著，伊有給他安眠藥；伊
     都將藥放在床頭櫃上，不知道被告拿走多少；伊有安眠藥
     的連續處方簽，可以一次拿3個月，伊有時候睡不著才吃，
     所以剩下很多等語（偵卷一第150頁、偵卷二第110頁、原
     審卷二第114至115頁），並提出安眠藥物「悠樂丁」經警
     拍照後附卷（偵卷一第151頁），而「悠樂丁」含Estazola
     m成分，服用後可導致血液檢驗呈Estazolam陽性反應，有
     法醫研究所109年10月22日法醫毒字第0000000000號函文1
     份在卷可憑（偵卷一第197頁），固足認被告於案發前有服
     用安眠藥「悠樂丁」之情。
　 2.被告雖於警詢、偵查及原審審理中陳稱其於案發前一日晚
     間，有服用安眠藥「悠樂丁」170顆，並將剩餘包裝丟棄於
     窗戶外之冷氣機下方等語（偵卷一第9頁反面、第63頁、原
     審卷一第105頁），然於本院未再辯稱其服用「悠樂丁」劑
     量為170顆，且經警前往被告住處查看，未發現被告所稱剩
     餘包裝，此有新竹縣警察局○○分局偵查隊警員職務報告1份
     在卷可憑（原審卷一第145頁）。佐以安眠藥「悠樂丁」每
     錠含Estazolam 2mg，當投與本藥2mg後，0.5至1.6小時可
     達最高血中濃度，而劑量增為4mg時，約5小時可達最高血
     中濃度，半衰期則約為24小時，此有「悠樂丁」仿單1份附
     卷可參（偵卷二第119頁），又依國外參考文獻，分別提及
     1.Estazolam之正常使用劑量，是每日睡前1-2mg，服用後
     體内之血漿濃度，最高平均為98.6ng/ml(相當於0.0986ug/
     ml)；2.使用4mg的Estazolam後，血漿内最高濃度為159.5n
     g/ml(相當於0.1595ug/ml)，此有國立臺灣大學醫學院附設
     醫院新竹臺大分院新竹醫院110年1月21日新竹臺大分院精
     字第0000000000號函文1份在卷可參（原審卷一第121-136
     頁），然被告於事發後抽取之血液檢驗出之濃度為0.362ug
     /ml，若加上該藥物半衰期為24小時，依上揭文獻提供之數
     據推論，實無從獲致被告施用之「悠樂丁」高達170顆之結
     果，已顯示被告於案發後有誇大其施用安眠藥物劑量，以
     脫免刑責之情。
 　3.依國外參考文獻指出，Estazolam的危險臨界值，為300ng/
     ml(相當於0.3ug/ml)。被告檢驗出之濃度0.362ug/ml，已
     經超出臨界值，表示其使用之Estazolam劑量，超出正常建
     議劑量。以一般人而言，此種濃度已經過高，是有可能影
     響到認知功能。但是否會讓個案達到記憶不清或意識不清
     ，還需評估個案是否有精神疾病、平常習慣服用的Estazol
     am劑量、或是否有酒精或毒品濫用等因素，此有國立臺灣
     大學醫學院附設醫院新竹臺大分院新竹醫院110年1月21日
     新竹臺大分院精字第0000000000號函文1份在卷可參（原審
     卷一第121至136頁），而被告於案發前有多次服用「悠樂
     丁」之情，此據證人即被告母親林○○○、證人即被告友人雷
     ○於原審審理中證述明確（原審卷二第114頁、第28頁），
     且為被告坦認在卷，堪信被告對於「悠樂丁」應有一定之
     耐受力，依前揭函文所示，本不得僅依被告於案發後血液
     中檢出之Estazolam濃度超越一般危險臨界值，即推論其於
     行為時辨識其行為違法或依其辨識而行為之能力有欠缺或
     顯著降低之情。
　 4.本院經囑託醫療財團法人徐元智先生醫藥基金會亞東紀念
     醫院（下稱亞東紀念醫院）就被告行為之精神狀況為鑑定
     ，鑑定結果為：林員目前精神科臨床診斷為「適應障礙 症
     」。林員在警詢、竹檢與法院歷次訊問以及鑑定會談中均
     表示案發前一日傍晚曾服用安眠藥，且案發日早上11時許
     東元醫院抽取林員之血液，之後送交法醫研究所鑑定結果
     確實顯示Estazolam之濃度為0.362ug/ml，並未檢出酒精、
     鴉片類、安非他命類及其他常見毒藥物成分，應可合理推
     斷林員在著手犯行時Estazolam在血中的濃度可能更高，故
     不排除案發時林員因10數小時前服用安眠藥Estazolam，而
     處於「安眠藥中毒」之狀態，此亦是可能影響林員在案發
     時刑事責任能力之主要精神科診斷。所謂「安眠藥中毒」
     是指個案最近服用安眠藥，而在服用時或服用後很快產生
     臨床上顯著不適應行為或心理改變，例如不恰當的性或攻
     擊行為、情緒起伏不定、判斷力減損，加上有下列其中一
     項或以上的徵兆或症狀，包括言語不清、不協調、步伐不
     穩、眼球震顫、認知減損（如注意力、記憶）與呆滯或昏
     迷不醒等。即便林員在案發後血中Estazolam之濃度偏高，
     然特定個人對某種安眠藥的吸收率與該藥對其行為及精神
     狀態的影響，受吾人過去用藥習慣、劑量、個人遺傳體質
     對該藥代謝狀況、是否長期使用其他精神作用物質（不論
     是合法藥物或非法毒品等）以及該次服藥劑量、服藥時胃
     部狀態、是否合併使用其他精神作用物質......等諸多因
     素左右，無法一概而論，此即呼應新竹臺大分院在回覆竹
     院函文中所述。如前所述，林員隨著訟訴程序的進展，在
     本次鑑定會談中，有強化自身各項身心症狀嚴重度之傾向
     ，特別是安眠藥使用模式，與其在新竹馬偕鑑定時之說詞
     大相逕庭，亦與家人陳述有出入。雖在診斷部分，本次鑑
     定並未完全採用林員對過去不當使用安眠藥之說詞，但若
     林員真的在過去於白天會習慣性地過量使用安眠藥Estazol
     am，其對該藥恐有更高的耐受性（tolerance)，即意味林
     員使用相同劑量的安眠藥後出現的效果卻顯著降低，需顯
     著增加使用安眠藥的劑量才能達到中毒的效果，因此案發
     前即便林員真的服用過量安眠藥，恐怕也未必會如一般依
     醫囑服藥之個案有明顯的安眠藥中毒表現。加上林員於警
     詢、竹檢與法院歷次訊問與兩次鑑定會談中，對本件犯行
     主要的著手過程，陳述大致相同，均是提到原本欲請求李
     員復合，但因聽到對方威脅要對家人不利，才會著手犯行
     。本次鑑定會談中林員更可憶及，案發日早上到案發地時
     ，因時間尚早，所以店門外沒有人徘徊留守。對於會帶刀
     到案發地，林員則提到是案發前去停摩托車打開置物箱放
     安全帽時，看到裝著刀子那一袋時，才想到再去找李員最
     後一次請求復合，如果被拒絕，就拿刀自殺死在李員面前
     ，所以一開始有好好的跟李員說，「我原本口氣很好，就
     是那一句話：『我要找人去臺中家把你媽和兒子殺了』我要
     跟她好好講，她不要講那句話，那把刀子就在我身上」等
     語，足見林員案發時意識及判斷力未有顯著減損，雖其控
     制駕馭能力，或受安眠藥藥效影響略有缺損，但亦未達顯
     著減低程度。綜上，林員為本案犯罪行為時，或因服用安
     眠藥出現「安眠藥中毒」，精神狀態略受影響，然綜觀此
     次鑑定所搜集之各項資料，推定於本案行為時林員辨識行
     為違法或依其辨識而行為之能力，均未有顯著降低之情事
     ，即林員為本案犯罪行為時具完全刑事責任能力，此有該
     院111年6月3日精神鑑定報告書1份附卷可佐（本院卷第219
     至257頁），上開鑑定報告，係由合格精神科醫師，依科學
     方法所為之鑑定，信堪採認。且查：
 　①被告於109年6月19日使用00-0000000即勝利路店面的室內電
     話陸續每隔數秒即撥打電話予被害人多達將近70通，於同
     年6月30日至7月2日亦係每隔數秒即撥打電話予被害人多達
     200餘通，於109年7月23日至同月26日、同年8月2日，被告
     亦使用門號0000000000號行動電話持續不間斷撥打電話予
     被害人數10通，於事發前一日（即109年8月6日）20時48分
     起至事發當日8月7日上午9時止，幾乎每一小時均有撥打數
     次電話予被害人，共計30餘通，其中109年8月6日20時48分
     之通話有接通，且通話時間達245秒，此有雙向通聯紀錄查
     詢2份、原審公務電話記錄1份附卷可佐（偵卷一第185至19
     0頁、司暫家護387號影卷第22至27頁反面、原審卷二第79
     頁），顯示被告於案發前一晚與既往之行為模式並無不同
     ，依被告所稱係於案發前一日晚間7至8時服用安眠藥（偵
     卷二第117頁），其既能於服用安眠藥後，持續不間斷地撥
     打電話予被害人，且曾一度互相通話，堪信被告之精神狀
     況未因其服用安眠藥而受影響。
　 ②被告於案發前前往騎乘停放於○○鄉○○路0段00號理髮店前方
     之機車時，曾碰到理髮店員工穆哀連嬌，此為被告所是認
     ，證人穆哀連嬌於警詢、偵查及原審審理時均證稱：109年
     8月7日早上伊有見到被告來○○鄉○○路0段00號家庭理髮店外
     要騎摩托車，當時被告看起來怪怪的，伊叫他先不要騎車
     ，他說車子是他的，也有拿出鑰匙；伊看被告走路沒有明
     顯搖搖晃晃，但臉色看起來像沒睡飽（偵卷一第146頁）；
     被告當時走路慢慢的，沒有晃晃的（偵卷一第181頁）；被
     告要來騎車，伊看他好像有不舒服的樣子，伊擔心他車子
     不知道騎的穩不穩，所以叫他等老闆娘來再騎走，他叫伊
     打老闆娘的電話，老闆娘就叫他等一下，等她來了再走，
     被告等了一會老闆娘還沒來，不知道是不是趕時間，他就
     不等了，自己騎走了；伊有問被告車是他的嗎，被告說是
     ，也有拿鑰匙給伊看；被告當時走路慢慢的，沒有搖搖晃
     晃，不知是睡不飽還是什麼，走路很慢、很斯文等語（原
     審卷二第34-40頁），可見被告於案發前，臉色雖有不佳，
     然尚無走路歪斜之情，並能與證人穆○○○清楚對話，表明其
     為機車所有人，及請證人穆○○○聯絡老闆娘，尚無精神恍惚
     之情。又被告當日係由○○路0段00號理髮店外騎乘機車至○○
     路000號○○泰式按摩店附近停妥機車後，再持裝有兇刀之紙
     袋步行進入按摩店內，此有相關位置圖1份、案發附近監視
     器錄影截圖畫面暨位置圖1份、監視錄影畫面翻拍照片2張
     可證（偵卷一第12至13頁、第145頁），被告於案發前尚具
     備騎乘機車，安全到達案發地點之能力，且記得將兇刀帶
     下機車，亦顯示被告並無因服用安眠藥而致意識不清之情
     形。
　 ③被告自警詢、偵訊、原審審理時均供稱：伊當日走去理髮店
     外騎車，有碰到理髮店人員詢問是否有喝酒，後來騎乘摩
     托車停在按摩店門口，然後就坐在按摩店沙發上，之後走
     到裡面去，就看到被害人在前面，就吵起來，然後就與被
     害人講到媽媽跟小孩的事情，伊就把刀拿出來等語（偵卷
     一卷第10頁、第63至64頁、偵卷二第114至115頁、原審卷
     二第166頁），被告對於當日案發著手過程均能供述清楚，
     且前後所述情節亦均一致，亦顯示被告於持刀著手殺害被
     害人時，能清楚感知外界事務，並無意識不清、辨識能力
     顯然降低之情形。至被告雖陳稱僅記得被害人有出言恫嚇
     ，對於其後下手殺害之過程均記不清楚等語，然此顯然為
     被告事後卸責之詞，此經本院認定如前，自難據以認定被
     告於下手殺害被害人時突然呈現意識不清之情狀，附此敘
     明。
　 5.綜上，依前揭事證相互以參，無從認定被告行為時辨識其
     行為違法或依其辨識而行為之能力，有欠缺或顯著降低之
     情，自無適用刑法第19條規定之餘地。
　㈣按刑法第59條規定之酌量減輕其刑，必須犯罪另有特殊之原
    因與環境，在客觀上足以引起一般同情，認為即使予以宣告
    法定最低度刑，猶嫌過重者，始有其適用。被告僅因與被害
    人間之感情糾紛，即砍殺被害人60刀，手段殘忍，奪取被害
    人寶貴生命，客觀上無任何足以引起一般同情之特殊原因與
    環境，自無刑法第59條規定之適用。　 
參、撤銷改判部分
一、原審認被告所犯事證明確，予以論罪科刑，固非無見。惟查
    ：㈠原審未詳予認定被告殺害被害人之具體過程、下手之輕
    重，以致未能陳明被告主觀上具備殺人故意之動機及理由，
    容有疏漏。㈡又被告持刀砍殺被害人約60刀之行為，係單一
    殺人犯意賡續進行，屬接續犯，應成立一殺人罪，應予補充
    。
二、被告上訴意旨略以：㈠被告原係計畫向被害人求合，倘求合
    不成，即持刀自殺，始攜帶扣案之廚房用刀1把前往案發地
    點，嗣後係因被害人恫嚇將對被告之母親及兒子不利，一時
    受刺激，始持刀殺害被害人，並非預謀殺害被害人。㈡被告
    於案發前一晚服用安眠藥自殺，因安眠藥效致被告於案發時
    精神恍惚、記憶不清，且被告於案發後血液檢驗Estazolam
    濃度已超出臨界值，致影響其認知功能，其辨識能力或依其
    辨識之能力有顯著降低之情，應依刑法第19條第2項規定減
    輕其刑。惟查，被告係基於預謀殺害被害人之犯意，持扣案
    廚房用刀前往○○泰式按摩店殺死被害人，又被告於行為前雖
    有服用安眠藥之情，然難認於行為時辨識其行為違法或依其
    辨識而行為之能力，有欠缺或顯著降低之情，此經本院認定
    並說明理由如前，被告猶執相同辯詞，提起上訴，並無理由
    。惟原判決既有前揭可議之處，自應由本院將原判決予以撤
    銷改判。
三、量刑審酌
　㈠按刑罰之存在，除回應被害之一方或廣大民眾對於應報思維
    之強烈期待，亦在於秉持人性本善之精神，強調教化矯正之
    積極作用。死刑之存在，就現階段之刑事政策而言，與其說
    是一種報應主義之產物，毋寧說是對於某種特別犯罪，實現
    理性正義的需求，並為維護社會秩序或增進公共利益所必要
    。由於死刑之諭知，為生命之剝奪，具有不可回復性，基於
    對生命價值、生命權及人道之基本尊重，法院對於重罪案件
    ，應就個案整體觀察，除審酌刑法第57條所列舉科刑輕重之
    事項外，並應審酌犯罪行為人事後對於犯行之真誠坦白，悛
    悔實據，能否加以教化遷善，以及從主觀惡性與客觀犯行加
    以確切考量，死刑乃剝奪犯罪行為人之生命權，一經宣告確
    定及執行，即無回復可能，殺人者固往往惡性重大，然現今
    刑罰個別處遇制度非祇在滿足以往「以牙還牙」、「以眼還
    眼」之應報觀念，尤重在其「教育」之功能，立法者既未將
    殺人罪之法定刑定為唯一死刑，而將無期徒刑亦同列為選科
    之刑罰，其目的即在賦予審判者能就個案情狀，審慎酌定，
    俾使尚有教化遷善可能之犯罪行為人保留一線生機（最高法
    院95年度台上字第4074號、第4566號判決意旨參照）。次按
    有期徒刑為2月以上15年以下。但遇有加減時，得減至2月未
    滿，或加至20年，刑法第33條第3款定有明文。而刑法第271
    條第1項殺人罪之法定本刑為「死刑、無期徒刑或10年以上
    有期徒刑」，倘無其他刑之加重、減輕事由，法定刑應為死
    刑、無期徒刑、10年以上15年以下有期徒刑，被告所犯殺人
    罪既無何刑之加重或減輕之事由，則被告之宣告刑僅能於死
    刑、無期徒刑及10年以上15年以下有期徒刑間，擇一決定。
    又法院在刑罰裁量思維之過程，其刑種選擇與刑度運用包括
    ：①刑罰目的之確定（應報主義、一般預防主義及特別預防
    主義）；②科刑事由之確認；③科刑之權衡（即依據刑罰目的
    與科刑事由，評價其影響科刑之意義），亦即綜合考量各種
    科刑事由在科刑決定上之重要程度，決定刑種與刑度之具體
    刑罰。刑罰裁量時，除應遵守憲法位階之平等原則，國際公
    約保障人權之原則，刑法所規定之責任原則，法理上所當然
    適用之重複評價禁止原則，以及各種有關實現刑罰目的與刑
    事政策之規範外，更必須依據犯罪行為人之個別具體犯罪情
    節、所犯之不法與責任之嚴重程度，以及行為人再社會化之
    預期情形等因素，在正義報應、預防犯罪與協助受刑人社會
    化等多元刑罰目的間尋求衡平，而為適當之裁量。立法者既
    將殺人罪之法定刑定為死刑、無期徒刑或10年以上有期徒刑
    ，其目的即在賦予審判者能就個案情狀，審慎斟酌刑種與刑
    度，以求罰當其責。　
　㈡茲以行為人之責任為基礎，綜核刑法第57條所定各款情狀審
    酌如下：
　1.犯罪之動機、目的、犯罪時所受之刺激：被告自陳與被害人
    交往後，每月均提供新臺幣3、4萬元生活費予被害人，生活
    開銷亦由被告負擔，認為被害人聲請保護令，係因被告無法
    再支付金錢予被害人（偵卷一第9頁反面），於109年6月間
    激烈爭吵後，被告知悉被害人想要離開，但被告不願分手（
    原審卷一第504至505頁），顯見被告內心不滿其希冀與被害
    人繼續交往，但被害人花用其金錢後，卻又申請保護令且逕
    自離去，因此心懷怨恨，持刀殺害被害人。又被告雖稱係因
    被害人恫嚇稱將對其母親及兒子不利，始下手殺害被害人，
    然經本院認定並非可採，此外，尚查無被告於犯罪時受有何
    刺激。
　2.被告與被害人之關係：被告與被害人前為同居男女朋友關係
    ，被告於109年6月19日因細故與被害人發生爭執，已曾出手
    傷害及持刀恐嚇被害人，經被害人聲請核發暫時保護令並搬
    離鐵騎路住處，被告知悉被害人聲請核發保護令後，竟持與
    被害人無關之臺中車禍傷勢驗傷單，聲請對被害人核發暫時
    保護令，並向新竹地檢署誣告被害人傷害犯行，此為被告於
    原審審理坦認在卷（原審卷二第170至171頁），嗣後陸續多
    日以撥打上百通電話之方式騷擾被害人，於案發前即顯露出
    其恣意對待被害人之不尊重態度。
  3.被告之生活狀況、品行、智識程度：
  ①被告國小就讀台中市立○○國小，曾收過「合群」之評語，國
    中就讀台中市市立○○國中，常因成績不佳而遭老師打，並遭
    同學霸凌之情，其後就讀台中○○高工電子科高職期間成績亦
    不佳，再度遭遇霸凌。退伍後於持續工作狀態下，先後於○○
    工專夜間在職專班、○○工商專科學校就讀畢業。被告目前為
    已婚身分，育有1子，但妻子逕自前往中國未再聯絡，已報
    失蹤多年，其後與被害人交往並同居，於107年間，因缺錢
    使用，竊取公司鍍金用金水，經分別判處有期徒刑2月、6月
    確定，此有被告就學資料、本院被告前案紀錄表各1份在卷
    可稽。
  ②原審經調取被告就學紀錄等資料，送交台灣基督教長老教會
    馬偕醫院財團法人新竹馬偕紀念醫院對被告進行心理衡鑑，
    鑑定結果略以：回溯被告生活史，其於成年期之前在學校或
    工作場合中即展現出壓抑忍讓的互動模式，另在心理衡鑑中
    ，顯示有較明顯的社會孤立、情感壓抑及人際關係困難狀況
    ，並有情緒表達困難、想法較悲觀負面、較多自我責備、較
    缺乏自主性、害怕他人負面評價、及討好順從等特性。整體
    呈現自信心偏低、自我價值感較低落、對社交情境較敏感不
    安、及人際疏離的狀態。綜合病史及測驗資料，符合迴避性
    人格障礙(AvoidantPersonalityDisorder)之部分標準。被
    告具有正常智力，且具備基本社會判斷與問題解決能力，但
    當情緒波動過於強烈時，合併其本身的人格特質與壓力因應
    模式後，可能出現失控或自我傷害等行為。被告智識正常，
    過去未有嚴重精神病症，亦無酒精或成癮性物質使用問題。
    雖部分情緒狀況類似廣泛性焦慮症、持續性憂鬱症之症狀，
    及人格中有部分特質符合迴避性人格障礙特質，但均不符合
    臨床診斷之標準，此有該院110年10月25日馬院竹內系乙字
    第0000000000號函附之鑑定報告1份為憑（原審卷一第497至
    519頁）。
　4.犯罪之手段、違反義務之程度暨所生之損害：被告於案發前
    一日即持續撥打電話騷擾被害人，案發當日又攜帶廚房用刀
    至被害人工作之○○泰式按摩店，持刀刺殺被害人多達60刀，
    含頭頸部3刀、胸腹部19刀（部分刀傷穿通胸壁深入胸部）
    、背部約30刀（部分刀傷穿通胸腹壁進入體腔）、四肢8刀
    （右前臂2處刀傷深達骨骼），多為深切刀傷，被害人並非
    遭被告一刀斃命，於逃出按摩店門口時，尚為被告拉回續行
    砍殺，背部刀傷達30處，其瀕死前仍然奮力抵抗、逃離現場
    ，真切感受身體多處遭利刃切割之痛楚、面臨死亡之恐懼、
    無從抵禦之悲恨，絕非筆墨可以形容，被害人何其無辜。被
    告手段兇殘無情，違反法律誡命，剝奪被害人寶貴生命，罔
    顧人性，造成永遠無法回復之結果，並使被害人家屬承受難
    以弭平之傷痛。　
　5.犯罪後之態度：被告持刀刺殺被害人後，即持刀刺胸自殘尋
    短，顯知其犯下大錯，並於偵查及審理中坦認殺人犯行，惟
    於偵審程序中一度以行兇前曾吃170餘顆安眠藥劑欲尋短才
    導致其行為時精神意識不清、事發當日係因被害人恐嚇稱要
    對被告之母親及兒子不利，致其一時情緒激憤持刀殺害被害
    人、因被害人曾找人恐嚇被告，才攜帶刀子防身等理由卸責
    。被告於本院中雖表達願賠償被害人家屬之意願，惟因被害
    人為印尼國籍，其父母均已死亡，另查無其他被害人家屬在
    台，故未能談論和解事宜。
  6.經具體審酌被告之品行、智識程度、生活狀況、與被害人之
    關係、犯罪之動機、目的、所受刺激、犯罪手段、犯罪所生
    損害、犯罪後態度等一切情狀，兼顧被告有利與不利之科刑
    資料，認倘量處被告有期徒刑之刑，既不足警懲，亦有失衡
    平，併審酌被告具備正常智識，人格特質符合迴避性人格障
    礙特質，不具備反社會人格，非無矯治、教化可能性，量處
    被告無期徒刑，併依刑法第37條第1項之規定，宣告褫奪公
    權終身。
四、沒收：　　
　㈠扣案廚房用刀1把係被告所有，並持以殺害被害人使用之物，
    迭據被告供承在卷（偵卷一第9頁反面、原審卷一第22頁）
    ，應依刑法第38條第2項前段規定宣告沒收。
　㈡現場所扣案之帽子、安全帽各1頂、鞋子、手套各1雙、提袋1
    只、褲子、外套各1件、行動電話1支，為被告案發時穿著之
    衣物及生活用品，難認係供被告犯本案所用之物，均不予宣
    告沒收。　　
據上論斷，應依刑事訴訟法第369條第1項前段、第364條、第299
條第1項前段，刑法第2條第2項、第271條第1項、第37條第1項、
第38條第2項前段，判決如主文。
本案經檢察官鄒茂瑜、陳亭宇起公訴，檢察官壽勤偉到庭執行職
務。
中　　華　　民　　國　　111 　年　　7 　　月　　28　　日
                  刑事第九庭    審判長法　官  潘翠雪
                                      法　官  陳信旗
                                      法　官  俞秀美
以上正本證明與原本無異。
如不服本判決，應於收受送達後20日內向本院提出上訴書狀，其
未敘述上訴之理由者並得於提起上訴後20日內向本院補提理由書
（均須按他造當事人之人數附繕本）「切勿逕送上級法院」。
                                      書記官  謝崴瀚
中　　華　　民　　國　　111 　年　　7 　　月　　29　　日
附錄：本案論罪科刑法條全文
中華民國刑法第271條
（普通殺人罪）
殺人者，處死刑、無期徒刑或10年以上有期徒刑。
前項之未遂犯罰之。
預備犯第1項之罪者，處2年以下有期徒刑。